最高法院刑事判決　　　　　　　　　　　　　　　八十八年度台上字第一二八八號
　　上　訴　人　甲○○
右上訴人因殺人案件，不服台灣高等法院台南分院中華民國八十七年十一月二十六日
第二審判決（八十七年度上重訴字第一六二六號，起訴案號：台灣台南地方法院檢察
署八十七年度偵字第五三四四號），提起上訴，本院判決如左：
    主  文
上訴駁回。
    理  由
本件原判決認定上訴人甲○○係洪財王（民國三十五年十月十五日出生）入贅之配偶
，結婚多年，子女均已成年在外，二人平日居住於台南縣玉井鄉○○路一七九巷四十
八號，惟感情不睦，分房而居。八十年間上訴人認識以開計程車為業，未婚之陳江池
（三十八年一月十二日出生，另經台灣台南地方法院檢察署檢察官不起訴處分），即
經常藉故搭乘陳江池之計程車。八十一年夏季某日晚間，上訴人又僱用陳江池之計程
車前往高雄縣美濃鎮拜拜，回程途中，與陳江池在車上發生姦情。此後，陳江池即經
常出入上訴人家中，並在上訴人家三樓其臥房續行姦淫。嗣雖於八十三年間為洪財王
知悉，惟洪財王隱忍在心，未予揭發。自八十四、五年間起，洪財王罹患「老人癡呆
症」，上訴人與陳江池更無視於洪財王之存在。迨八十七年一月間，洪財王病情益行
惡化，加上視力衰退，右眼偏盲，左眼視力僅約及近視一千度之程度，食衣住行等日
常生活需由上訴人照料。上訴人長期照顧，漸感不耐。八十七年四月初某日晚間七時
許，陳江池前往上訴人家中，二人於客廳看電視時，陳江池告訴上訴人欲購買中古車
一部，以便搭載其出外遊玩為由，向上訴人要索新台幣（下同）十餘萬元。適洪財王
曾於七十五年間以自己為被保險人，上訴人為受益人，向國泰人壽保險股份有限公司
投保二十萬元，二十年之增值年金養老保險。上訴人為支付陳江池上開購買中古車之
款項，並為卸其長期照顧洪財王精神、生活上之壓力，乃萌生殺害洪財王之意。八十
七年四月二十七日中午十二時許，上訴人明知「萬靈」農藥含有劇毒，服用足以使人
致命，仍基於殺人之故意，在台南縣玉井鄉○○路一七九巷四十八號住處客廳，將其
事先購自台南縣玉井鄉義隆農藥行之「萬靈」粉狀農藥，摻入裝有半瓶礦泉水之礦泉
水水瓶內，並將剩餘之農藥一包棄置在其住處附近之果樹林內。旋於翌（二十八）日
上午九時許，將該瓶摻有農藥之礦泉水拿至一樓洪財王臥房內，置於床頭，使之誤以
為飲料而飲用。同日九時四十分許，上訴人發現洪財王不省人事，佯為呼叫其在軍中
服役休假返家，正在樓上睡覺之次子洪勝隆一起將洪財王送醫急救。然於送醫途中，
洪財王即因農藥中毒嘔吐，痙攣中、反吸引嘔吐物於氣管中合併窒息死亡。八十七年
四月二十九日上午九時許，上訴人以洪財王自殺為由向警方報請台灣台南地方法院檢
察署檢察官相驗。惟檢察官於相驗時發現洪財王死因可疑，令警方續查是否有他殺嫌
疑，上訴人亦因心虛，於同年月三十日警方訊問時坦承洪財王所喝之農藥係其泡製，
並於翌日帶同警方至其住處附近之樹林內搜出其丟棄之剩餘農藥一包等情。係以上開
事實，業據上訴人分別於警訊、偵查中坦承：「我知道我丈夫是喝萬靈農藥死的，因
為該農藥是我親自去買來的。」、「因陳江池跟我說我丈夫死後，要我拿十幾萬元供
他買部中古汽車，便要載我四處去遊玩，因為我丈夫患有老人癡呆症，生活起居、吃
飯、飲食皆要我服侍，致使我生活上、精神上是一種壓力及負擔，所以我才準備毒藥
毒死他的。」、「我將小型罐裝之礦泉水瓶倒入少許萬靈農藥，以半瓶礦泉水摻入泡
製，再以該瓶已摻入農藥之礦泉水放置我丈夫洪財王床邊讓他自己喝下。」、「我於
八十七年四月二十七日中午十二時在我住宅客廳泡製的，隨即便拿到我丈夫睡覺之床
頭了。」、「……四月二十七日中午我把農藥泡好放他床邊讓他自己喝，……」等語
不諱。上訴人與陳江池確有長達七、八年之婚外情，並據上訴人與陳江池供承在卷。
證人即上訴人之子李勝斌亦證稱：「……我們多少都看得出（上訴人與陳江池有婚外
情），我外婆前年五、六月份去世之後，他們就越來越大膽，我父親也看得出來，他
有跟我阿姨說他是為了家庭就忍下來，我回家陳江池不敢來，我不在陳江池才會去…
…，我到刑事組我母親也是這麼說（陳江池想要買車，需要錢想害死我父親）。」。
陳江池復自承曾對上訴人說：「等你丈夫死了以後，拿壹拾餘萬元給我買部中古計程
車好載妳去遊玩」云云。被害人洪財王曾於七十五年間以自己為被保險人，上訴人為
受益人，向國泰人壽保險股份有限公司投保二十萬元，二十年之增值年金養老保險，
有要保書一紙附卷可參。上訴人確曾於八十七年二月中旬至台南縣玉井鄉○○村○○
路二十一巷六號向店主溫劉金珠購買「萬靈」農藥一包，又據證人溫劉金珠證明在卷
。李勝斌更證述：「洪財王視力不佳，眼睛看不清楚，碗拿斜斜的，飯粒會掉下去，
可以自己出去，但不曉得回來，……平日均由上訴人照顧生活起居，洪財王之視力僅
約近視一千度之視力」等語，再洪財王第一次（八十五年六月二十八日）就診時自述
記憶力及表達力下降，檢查發現有右側視野偏盲，但未有精神耗弱或心神喪失，第二
次（八十七年四月九日）由別人陪同前來時顯示智能愈下降，神經學檢查時只能回答
自己的名字，但無法辨識陪他前來就診的人及地、時等，……依第二次就診時的狀況
，應有精神耗弱症狀（因為定向力障礙），有財團法人台灣基督教長老教會新樓醫院
八十七年五月八日新樓歷字第八七一四八號函附卷可憑。洪財王因農藥中毒於八十七
年四月二十八日上午十一時休克死亡，亦經台灣台南地方法院檢察署檢察官督同法醫
師相驗，並會同內政部警政署刑事警察局解剖鑑驗屬實，有該局八十七年五月二十五
日刑醫字第三七一三八號鑑驗書及勘驗筆錄、相驗屍體證明書、照片二十四幀附卷足
稽。而案發現場扣得被害人飲用剩餘之礦泉水及上訴人帶同警方至其住宅附近果園內
所查獲之剩餘農藥粉末，經送鑑定結果均發現有萬靈農藥之成分納乃得（ＭＥＴＨＯ
ＭＹＬ），有法務部調查局八十七年六月二日000000000號檢驗通知書一
紙在卷可稽。而納乃得係屬銨基甲酸鹽類殺虫劑，含有強毒，服用過量足以致命，並
有行政院農業委員會八十七年六月二十五日八七農糧字第八七一三二○四六號簡便行
文表及所附農藥中毒急救手冊一紙附卷可考。上訴人明知萬靈農藥含有強毒，食用過
量足以致命，竟以礦泉水泡製半包萬靈農藥，置於臥房床頭使其視力偏盲之夫洪財王
誤以為飲料予以飲用，使洪財王發生農藥中毒死亡之結果，其有殺人犯意甚明。上訴
人殺人行為與被害人洪財王死亡間有相當因果關係。為其所憑之證據及認定之理由。
而以洪財王死亡時胃內容物送驗結果，雖未發現常見農藥成分，有法務部調查局八十
七年六月二日000000000號檢驗通知書附卷可按。惟洪財王係因農藥中毒
嘔吐、痙攣中、反吸引嘔吐物於氣管中合併窒息死亡，故其胃內容物，自無法檢出農
藥成分，自不能執上開法務部調查局之檢驗通知書，而解免上訴人殺人罪責。上訴人
辯稱伊無殺人犯意，不足採信，綦詳。是上訴人明知洪財王視力不佳，以無味之農藥
混合礦泉水，使洪財王誤為礦泉水而飲用，以達殺人犯行，堪以認定。核上訴人所為
係犯刑法第二百七十一條第一項之殺人罪，因而撤銷第一審判決，改判適用刑法第二
百七十一條第一項、第三十七條第一項、第三十八條第一項第二款，審酌上訴人違背
婚姻忠實之義務，長期與人通姦，復戀姦情熱，為支應其婚外情之男友購買車輛之費
用，以便與男友雙飛出遊，竟罔顧夫妻人倫，不惜對結褵二十餘載患病中夫婿遽下毒
手，犯後復飾詞圖卸，否認犯行，惡性重大，惟念及本件肇因之一為上訴人長期照顧
日常生活不便之被害人，精神上亦承受鉅大之壓力，及其犯罪之目的、手段、所生損
害、與被害人平日關係等一切情狀，量處無期徒刑，並宣告褫奪公權終身，以資懲儆
。扣案之萬靈農藥一包、摻有農藥之礦泉水一瓶，為上訴人所有，供本件犯罪所用之
物，併予宣告沒收。經核於法並無違誤。上訴意旨僅謂上訴人已深深悔悟，請求從輕
量刑云云，尚難認為有理由，應予駁回。
據上論結，應依刑事訴訟法第三百九十六條第一項，判決如主文。
中      華      民      國    八十八    年      三      月     十八     日
                              最高法院刑事第四庭
                                  審判長法官  陳  錫  奎
                                        法官  洪  清  江
                                        法官  吳  昆  仁
                                        法官  李  伯  道
                                        法官  高  金  枝
      右正本證明與原本無異
                                              書  記  官
中      華      民      國    八十八    年      三      月    二十二    日